臺灣高雄地方法院刑事判決
110年度金訴字第72號
公  訴  人  臺灣高雄地方檢察署檢察官
被      告  林松弘



選任辯護人  黃俊嘉律師
            吳龍建律師
            陳秉宏律師
上列被告因違反銀行法案件，經檢察官提起公訴（109年度偵字
第16400號、110年度偵字第9229號）及移送併案審理（110年度
偵字第15100號），本院判決如下：
    主  文
林松弘犯銀行法第一百二十五條第一項後段之非法辦理國內外匯
兌業務罪，處有期徒刑貳年。緩刑伍年，並應於本案判決確定後
之陸個月內向公庫支付新臺幣參佰萬元。
已繳回之犯罪所得新臺幣壹佰捌拾貳萬柒仟參佰零玖元、扣案如
附表三編號1至3所示之物均沒收。
    事  實
一、林松弘明知非銀行業者，不得辦理國內外匯兌業務，並知悉
    臺灣地區銀行匯款至大陸地區，有法令上之限制，臺灣地區
    人民在大陸地區經商或從事其他相關活動者，為將新臺幣兌
    換為人民幣並匯往大陸地區使用，或將人民幣兌換為新臺幣
    匯回臺灣，時有藉所謂地下管道進行匯兌，以節省匯兌損失
    之投機需求，為從中獲取利益，竟基於非法辦理臺灣與大陸
    地區匯兌業務之犯意，自民國105年某日起至109年7月30日
    止，以其設於合作金庫商業銀行、國泰世華商業銀行、第一
    商業銀行、中國信託商業銀行、華南銀行、上海銀行等帳戶
    ，以及不知情之配偶賈正萍、胞妹林儷真、友人林玉華及許
    富智設於臺灣地區之銀行帳戶，及林松弘設在大陸地區中國
    工商銀行、建設銀行、中國銀行、招商銀行、交通銀行、農
    業銀行及民生銀行等帳戶，不知情友人戴瑞泰設於中國工商
    銀行、建設銀行等帳戶(詳如附表一、二所示)，作為經營臺
    灣與大陸地區間新臺幣與人民幣地下匯兌業務使用，並從中
    抽取千分之五之利潤，其運作方式為：
  ㈠若客戶有在大陸地區支付人民幣之需求，由林松弘以通訊軟
    體LINE聯繫客戶，先將客戶欲支付之人民幣數額依當時銀行
    查得之匯率加計不等之匯差，並加計手續費後換算得出新臺
    幣數額，經該不特定客戶同意後，由客戶將等額新臺幣匯（
    轉帳）入上開林松弘臺灣地區名下銀行帳戶或配偶賈正萍、
    胞妹林儷真、友人林玉華及許富智設於臺灣地區的銀行帳戶
    ，林松弘確認入帳後，再以手機或電腦登入上開林松弘名下
    或友人戴瑞泰設於大陸地區網路銀行，將人民幣匯入客戶指
    定之大陸地區銀行帳戶而完成匯兌，並將匯款單(又稱回單)
    拍攝後以通訊軟體LINE傳送給客戶。
  ㈡若客戶有在臺灣支付新臺幣之需求，則雙方約定依據當時銀
    行查得之匯率加計不等之匯差，換算得出人民幣數額，由客
    戶先將等額人民幣匯入其設在大陸地區中國工商銀行、建設
    銀行、中國銀行、招商銀行、交通銀行、農業銀行及民生銀
    行等帳戶，或不知情友人戴瑞泰設於中國工商銀行、建設銀
    行等帳戶，林松弘確認入帳後，即將新臺幣從以無摺存款方
    式匯入客戶指定之臺灣地區之銀行帳戶而完成資金轉移之行
    為。
  ㈢總計於105年起至109年7月30日止，林松弘以上開方式，經營
    臺灣地區與大陸地區雙向之匯兌業務，累計匯兌金額為新臺
    幣（下同，若為人民幣則另行敘明）365,461,768元，並自
    其中獲有合計1,827,309元之利益。
二、案經法務部調查局高雄市調查處暨臺灣高雄地方檢察署檢察
    官移送臺灣高雄地方檢察署檢察官偵查起訴暨移送併案審理
    。
    理  由
一、本判決依司法院「刑事判決精簡原則」製作。證據能力部分
    因當事人均不爭執（本院卷第87頁，以下本案判決所引卷證
    出處之卷宗名稱及簡稱詳見【卷宗簡稱對照表】），得不予
    說明。
二、認定事實所憑證據及理由
　　訊據被告固坦承上開犯行，然辯稱其犯罪所得尚未達1億元
    。辯護人則以：被告實際獲取之犯罪所得僅0000000元，應
    僅構成銀行法第125條第1項前段之罪等語，為被告辯護。經
    查：
  ㈠上開事實，業據被告於調詢、偵查及本院審理中坦承在卷（
    偵卷第7至20、29至33頁、本院卷第74、392、433461頁），
    核與證人趙麗華、商麗卿於調詢中、證人劉憲諺、楊才明於
    警詢、調詢及偵查中之證述相符（警卷第91至96頁、調卷第
    55至59頁、他卷第421至426、431至434、437至439、443至4
    49、461至463頁），並有劉憲諺手機翻拍照片、被告與劉憲
    諺(0000000000與0000000000)000年3月26日通訊監察譯文、
    楊才明所有上海商業儲蓄銀行照片、被告與楊才明(0000000
    000與0000000000)000年4月27日通訊監察譯文、趙麗華所提
    晟社貿易有限公司與紅林國際有限公司貿易往來文件、晟社
    貿易有限公司與新疆陽光璽越生物製品有限公司貿易往來之
    華南銀行、玉山銀行匯出匯款申請書、貿易往來文件、法務
    部調查局高雄市調查處109年7月30日搜索、扣押筆錄、扣押
    物品目錄表（受搜索人被告、地點高雄市○○區○○街000號、
    高雄市○○區○○路000巷0號）、國泰世華商業銀行存匯作業管
    理部110年9月17日國世存匯作業字第1100152442號函暨被告
    帳號000000000000號帳戶交易明細、第一商業銀行總行110
    年9月16日一總營集字第104683號函暨被告帳號00000000000
    號、林儷真帳號00000000000號帳戶交易明細、上海商業儲
    蓄銀行台北票據匯款處理中心110年9月14日上票字第110002
    1118號函暨林儷真帳號00000000000000號帳戶交易明細、中
    國信託商業銀行股份有限公司110年9月9日中信銀字第11022
    4839231896號函暨被告帳號000000000000號帳戶、賈正萍帳
    號000000000000帳戶存款交易明細、自動化交易LOG資料-財
    金交易、合作金庫商業銀行110年9月24日合金苓雅字第1100
    003004號函暨被告帳號0000000000000號、賈正萍帳號00000
    00000000號、林儷真帳號0000000000000號帳戶交易明細、
    合作金庫商業銀行高雄分行110年10月4日合金高雄字第1100
    003379號函暨林松弘帳號0000000000000號帳戶交易明細等
    件在卷可佐（調卷第63至74頁、他卷第427至429、453至455
    頁、聲搜卷第111至123、129至135頁、本院卷第105至131、
    139至160、165至171、177至237、243至286頁），以及扣案
    如附表三編號1至3所示之物可稽，足認被告上開任意性之自
    白與事實相符，堪予採為本案認定事實之基礎。
  ㈡又公訴意旨雖依被告偵查中之供述（偵卷第14、32頁），認
    為被告累計匯兌金額約1億1825萬元（以人民幣2,750萬元、
    4.3匯率換算維新臺幣），合計獲利至少500萬元，雖非無據
    ，惟經被告於本院審理中，依據本院調取之相關金融機構交
    易明細及扣案帳冊計算後，計算其匯兌總金額為365,461,76
    8元，獲利則為匯兌總金額之千分之五，即1,827,309元（見
    本院卷第315至369頁）。本院審酌被告於偵查中所述乃係於
    到案之初依其印象所述之大略金額，嗣於本院審理中則係依
    據相關金融機構交易明細及扣案帳冊計算，而有客觀憑證為
    據，且其計算之匯兌總金額甚至高於其偵查中所述之數額，
    是應以被告於本院審理中所計算之匯兌總額結果較為可採；
    又被告於本院審理中依匯兌總金額千分之五計算之獲利1,82
    7,309元雖少於其偵查中所述之金額，然卷內除被告所述外
    ，並無其他證據證明被告本案獲利若干，是依罪疑唯輕之原
    則，僅能認定被告本案獲利為1,827,309元，爰依被告於本
    院審理中計算之結果予以認定如上。
  ㈢再按銀行法第125條第1項之罪，在類型上係違反專業經營特
    許業務之犯罪，屬於特別行政刑法，其後段將「犯罪獲取之
    財物或財產上利益達新臺幣一億元以上者」，資為非法經營
    銀行業務之加重處罰條件，無非係基於違法辦理收受存款、
    受託經理信託資金、公眾財產或辦理國內外匯兌業務所收受
    之款項或吸收之資金規模達一億元以上者，因「犯罪所得愈
    高，對社會金融秩序之危害影響愈大」所為之立法評價。本
    條項後段所稱「犯罪獲取之財物或財產上利益」（修正前為
    「犯罪所得」），就違法吸金而言，係指犯罪行為人參與違
    法吸收之資金總額而言，即令犯罪行為人負有依約返還本息
    之義務，亦不得用以扣除，始符立法本旨。至於同法第136
    條之1關於「犯罪所得」（修正前為「犯罪所得財物或財產
    上利益」）財物之沒收，所以規定「除應發還被害人或得請
    求損害賠償之人外，沒收之」，乃側重在剝奪犯罪行為人從
    犯罪中取得並保有所有權之財物，有將之強制收歸國家所有
    ，使其無法享受犯罪之成果，故得為沒收之「犯罪所得」財
    物，必須是別無他人對於該物得以主張法律上之權利者，始
    足語焉。細繹兩者「犯罪獲取之財物或財產上利益」、「犯
    罪所得」之規定，概念個別。此見解就以其他非法方法經營
    銀行業務者當然同有適用。則銀行法第125條第1項前段之非
    法辦理國內外匯兌業務罪，就上開條項後段之「犯罪獲取之
    財物或財產上利益」之計算，應以行為人對外經辦所收取之
    全部金額或財產上之利益為其範圍，方足以反映非法經營銀
    行業務之真正規模，並達該法加重處罰重大犯罪規模之立法
    目的；而同法第136條之1所稱之「犯罪所得」，側重於各該
    犯罪行為人自己因參與實行犯罪實際所取得之財物或財產上
    利益之剝奪；前者，屬於加重處罰之構成要件，後者，為不
    法利得之沒收範圍，二者概念個別、立法目的既不相同，解
    釋上自無須一致，始符立法本旨（最高法院108年度台上字
    第98號判決意旨參照）。被告自承本案匯兌總金額達365,46
    1,768元，依上開說明，即該當於銀行法第125條第1項後段
    「其因犯罪獲取之財物或財產上利益達新臺幣一億元以上」
    之構成要件，被告雖辯稱其犯罪所得未達1億元，辯護意旨
    亦以被告實際獲取之犯罪所得僅1,827,309元，應僅構成銀
    行法第125條第1項前段之罪等情，尚無可採。
  ㈣本案事證明確，被告上開犯行均堪予認定，應依法論科。
三、論罪
　㈠按犯罪之實行，學理上有接續犯、繼續犯、集合犯、吸收犯
    、結合犯、連續犯、牽連犯、想像競合犯等分類，前五種為
    實質上一罪，因實質上一罪僅給予一行為一罪之刑罰評價，
    故其行為之時間認定，當自著手之初，持續至行為終了，並
    延伸至結果發生為止，倘上揭犯罪時間適逢法律修正，跨越
    新、舊法，而其中部分作為，或結果發生，已在新法施行之
    後，應即適用新規定，不生依刑法第2條比較新、舊法而為
    有利適用之問題（最高法院110年度台上字第1848號判決意
    旨參照）。被告開始為本案非法辦理匯兌業務犯行後，銀行
    法第125條第1項之規定雖於107年1月31日修正公布，於同年
    2月2日生效，惟被告之非法辦理匯兌業務之犯行已延續至新
    法施行後，本件即應適用修正後即現行銀行法之規定，無庸
    比較新舊法，先與指明。
　㈡核被告所為，係違反銀行法第29條第1項非銀行不得辦理國內
    外匯兌業務之規定，且因其犯罪所獲取之財物（即經辦之匯
    兌金額總額）已逾1億元，應依同法第125條第1項後段之規
    定處斷。又按刑事法若干犯罪行為態樣，本質上原具有反覆
    、延續實行之特徵，立法時既予特別歸類，定為犯罪構成要
    件之行為要素，則行為人基於概括犯意，在密切接近之一定
    時、地持續實行之複次行為，倘依社會通念，於客觀上認為
    符合一個反覆、延續性之行為觀念者，於刑法評價上，即應
    僅成立一罪，學理上所稱「集合犯」之職業性、營業性或收
    集性等具有重複特質之犯罪均屬之，例如經營、從事業務等
    行為概念者是。被告於事實欄所載期間先後多次非法辦理匯
    兌業務之行為，依一般社會通念，符合一個反覆、延續性之
    行為觀念，應屬集合犯，僅論以一罪。
　㈢按犯銀行法第125條、第125條之2或第125條之3之罪，在偵查
    中自白，如自動繳交全部犯罪所得者，減輕其刑，銀行法第
    125條之4第2項前段定有明文。又按銀行法第125條之4第2 
    項前段規定「犯第125條、第125條之2或第125條之3 之罪，
    在偵查中自白，如自動繳交全部犯罪所得者，減輕其刑」，
    旨在鼓勵犯罪行為人勇於自新，而限於偵查中已自白者，始
    有減輕其刑之適用，惟為考量所謂犯罪所得之數額或須至審
    判中方能確定，苟偵查中所繳數額較審判中認定犯罪所得短
    少，將因偵、審程序認定數額歧異，徒生爭議，故被告須於
    偵查中自白，並於最後事實審言詞辯論終結前主動繳交全部
    犯罪所得者，始有該項減輕其刑規定之適用。且惟有於「最
    後事實審言詞辯論終結前」，方得由事實審法院審理調查有
    關被告有無犯罪、犯罪所得之數額、是否已於偵查中自白及
    有無自動繳交全部犯罪所得等屬於事實審認定事實之範疇，
    以決定有無銀行法第125 條之4第2項規定之適用而據以減刑
    。是銀行法第125條之4第2 項規定繳交全部犯罪所得之最後
    時點，自應以在案件判決確定前之「最後事實審言詞辯論終
    結前」之審判中，方有其適用（最高法院108年度台上字第1
    901號判決意旨參照）。被告於偵查中即已自白犯行，業如
    前述，又本院就被告上開自行計算、陳報之犯罪所得函詢檢
    察官，經檢察官函覆對該金額無意見（本院卷第401頁），
    嗣被告於本案審理終結前並已自動繳交全部犯罪所得，有本
    院111年5月12日收據在卷可稽（本院卷第423頁），爰依銀
    行法第125條之4第2項前段規定減輕其刑。
　㈣又按犯罪之情狀顯可憫恕，認科以最低度刑仍嫌過重者，得
    酌量減輕其刑，刑法第59條定有明文。被告所犯銀行法第12
    5條第1項後段之罪，其法定刑為「7年以上有期徒刑，得併
    科2500萬元以上5億元以下罰金」，罪刑甚為嚴峻。而考諸
    銀行法第125條第1項之立法意旨，主要係因地下投資公司或
    類似組織以高額利潤非法吸收民間游資，業務發展往往極為
    迅速，吸金規模驚人，一旦經營者週轉不靈或惡性倒閉，將
    造成投資大眾之利益遭受重大損害，故乃加重處罰以抑制並
    嚴懲地下投資公司之違法吸金行為。至於辦理國內外匯兌業
    務，雖同為該條所規範，但非銀行辦理國內外匯兌者，雖違
    反政府匯兌管制，影響政府對於進出國資金之管制，惟如無
    匯兌詐欺或其他非法情事，尚不致對於社會大眾之個人財產
    及社會安定造成重大衝擊，故其不法內涵、侵害法益之嚴重
    性，與從事地下投資公司或類似違法組織，尚有不同。本件
    被告從事人民幣與新臺幣之匯兌業務，犯罪期間雖歷經數年
    ，經手之匯兌總額亦非寡少，惟其於偵查中自述僅是為協助
    親友才從事地下匯兌業務等語（偵卷第30至33頁），且依卷
    內資料其往來匯兌業務之客戶人數亦不多，惡性尚非重大；
    再參以其自匯兌業務中所賺取之實際犯罪所得僅182萬餘元
    ，每年平均僅40萬左右，犯罪後復自白犯行，態度良好，被
    告經上述銀行法第125條之4第2項前段規定減刑後，即使量
    處法定最低刑度3年6月，仍嫌過重，難謂符合罪刑相當性及
    比例原則，客觀上足以引起一般同情，堪予憫恕，爰依刑法
    第59條規定酌減其刑；並與前述銀行法第125條之4第2項前
    段規定遞減之。
四、爰審酌被告無視政府對於匯兌管制之禁令，非法辦理臺灣地
    區與大陸地區間匯兌業務，影響政府對於進出國資金之管制
    ，尚有不當，惟念其犯後始終坦承犯行，又主動計算、繳交
    犯罪所得，已見悔意，再衡酌其犯罪期間、非法辦理匯兌業
    務之金額、不法獲利所得，暨其犯罪之動機、手段、於本院
    審理中自陳之智識程度及家庭經濟狀況、素行等刑法第57條
    所列之一切情狀，量處如主文第一項所示之刑，以示懲儆。
五、再被告於本案犯罪前未曾因故意犯罪受有期徒刑以上刑之宣
    告，此有臺灣高等法院被告前案紀錄表在卷可憑，素行尚可
    ，且本院考量其平素尚稱安份守己，現因一時失慮，致罹章
    典，犯後坦承犯行，尚具悔意，歷此偵查、審判及罪刑宣告
    程序，當能知所警惕，信無再犯之虞，本院認其所受刑之宣
    告以暫不執行為適當，爰併予宣告如主文所示之緩刑，以啟
    自新。惟考量被告所為究屬可議，為促使被告日後遵守相關
    法令，本院認就被告宣告緩刑部分，應另有賦予一定負擔之
    必要，以促其記取本案教訓，爰依刑法第74條第2 項第4 款
    之規定，命其應履行主文第一項所示之負擔，併觀後效。
六、沒收
  ㈠按犯本法之罪，犯罪所得屬犯罪行為人或其以外之自然人、
    法人或非法人團體因刑法第38條之1第2項所列情形取得者，
    除應發還被害人或得請求損害賠償之人外，沒收之，銀行法
    第136條之1規定甚明。又非法經營匯兌業者所經手之匯付款
    項，雖應計算於銀行法第125條第1項之「因犯罪獲取之財物
    或財產上利益」內，惟非屬同法第136條之1所稱應沒收之犯
    罪所得。銀行法第136條之1所稱應沒收之「犯罪所得」，係
    指匯兌業者實際收取之匯率差額、管理費、手續費或其他名
    目之報酬等不法利得（最高法院108年度台上字第98號、第2
    465號判決意旨參照）。被告非法辦理銀行匯兌業務，共獲
    取1,827,309元之利益，被告已繳回全部犯罪所得，均如前
    述，本案復查無應發還被害人或得請求損害賠償之人之情形
    ，爰依銀行法第136條之1規定，諭知被告繳回之犯罪所得應
    沒收如主文第2項所示。
  ㈡扣案如附表三編號1所示之手機及門號，為被告所持用（調卷
    第11頁），且係被告與客戶聯繫本案犯罪所用之物，有上開
    通聯譯文可佐；又扣案如附表三編號2所示之U盾則為被告所
    有進行大陸地區銀行轉帳支付所用（調卷第21頁）；另扣案
    如附表三編號3所示之帳冊、記事本、手札，則為被告所有
    供本案犯罪所用之物（調卷第16至21頁），均應依刑法第38
    條第2項前段之規定諭知沒收。
  ㈢其餘扣案物，或係被告與金融機構間往來之相關紀錄或證明
    ，或無證據證明與本案犯罪有關，爰不予諭知沒收。
據上論斷，應依刑事訴訟法第299條第1項前段，判決如主文。
本案經檢察官許育銓提起公訴及移送併案審理，檢察官郭武義到
庭執行職務。
中　　華　　民　　國　　111 　年　　6 　　月　　16　　日
                  刑事第十三庭  審判長法  官  陳紀璋
　　　　　　　　　                    
　　　　　　　　　                    法  官  翁瑄禮
　　　　　　　　　
　　　　　　　　　                    法　官  洪毓良
以上正本證明與原本無異。
如不服本判決應於收受判決後20日內向本院提出上訴書狀，並應
敘述具體理由。其未敘述上訴理由者，應於上訴期間屆滿後20日
內向本院補提理由書(均須按他造當事人之人數附繕本)「切勿逕
送上級法院」。
中　　華　　民　　國　　111 　年　　6 　　月　　17　　日
                                      書記官  劉容辰
附錄本案論罪科刑法條：
銀行法第29條第1項
（禁止非銀行收受存款及違反之處罰）
除法律另有規定者外，非銀行不得經營收受存款、受託經理信託
資金、公眾財產或辦理國內外匯兌業務。
銀行法第125條第1項
違反第29條第1項規定者，處3年以上10年以下有期徒刑，得併科
新臺幣1千萬元以上2億元以下罰金。其因犯罪獲取之財物或財產
上利益達新臺幣一億元以上者，處7年以上有期徒刑，得併科新
臺幣2千5百萬元以上5億元以下罰金。
【卷宗簡稱對照表】
卷宗名稱 卷宗簡稱 本院110年度金訴字第72號卷 雄檢109年度偵字第16400號卷 雄檢108年度他字第9377號卷 雄檢109年度聲搜字第11號卷 法務部調查局高雄市調查處高市法第00000000000號卷 臺東縣警察局東警刑偵科字第1100026266號卷  本院卷 偵卷 他卷 聲搜卷 調卷 警卷 
附表一
(被告提供之大陸地區收款帳戶)(扣押物編號3-34、3-36)
編號 戶名 帳號 1 林松弘 中國工商銀行0000000000000000000號 2 林松弘 中國工商銀行0000000000000000000號 3 林松弘 中國工商銀行0000000000000000000號 4 林松弘 交通銀行0000000000000000000號 5 林松弘 中國農業銀行00000000000000000000號 6 林松弘 中國農業銀行0000000000000000000號 7 林松弘 中國銀行0000000000000000000號 8 林松弘 招商銀行0000000000000000號 9 林松弘 中國民生銀行0000000000000000號 10 林松弘 中國建設銀行0000000000000000000號 11 戴瑞泰 中國工商銀行0000000000000000000號 12 戴瑞泰 中國建設銀行0000000000000000000號 
附表二
(被告提供之臺灣地區收款帳戶)
(扣押物編號3-19、3-22、3-23、3-24)
編號 戶名 帳號 1 林松弘 第一商業銀行苓雅分行0000000000號 2 林松弘 中國信託商業銀行新興分行000000000000號 3 林松弘 國泰世華銀行000000000000號 4 林松弘 合作金庫銀行苓雅分行0000000000000號 5 林松弘 合作金庫銀行高雄分行0000000000000號 6 賈正萍 中國信託商業銀行新興分行000000000000號 7 賈正萍 合作金庫銀行苓雅分行0000000000000號 8 林儷真 第一商業銀行新興分行00000000000號 9 林儷真 合作金庫銀行苓雅分行0000000000000號 10 林儷真 上海商業儲蓄銀行00000000000000號 11 許富智 中國信託商業銀行高雄分行000000000000號 12 林玉華 合作金庫銀行0000000000000號 
附表三
編號 名稱及數量 1 OPPO手機1支(IMEZ000000000000000)、SIM卡1張(門號0000000000)(扣押物品編號二-2、二-4) 2 中國農業銀行U盾1個（000000000000）、中國工商銀行U盾3個、招商銀行U盾（0000000000）1個、中國銀行U盾1個、中國銀行U盾1個、建行電子銀行U盾1個、中國建設銀行U盾1個、中國民生銀行U盾2個、交通銀行U盾2個（扣押物品編號二-3、3-28、3-29、3-30、3-31、3-32、3-33、3-35） 3 被告個人帳冊之1、之2、之3、被告個人記事本之1、之2、之3、之4、之5、被告個人生活收支手札之4、被告個人記事本之7各1本（扣押物品編號3-1、3-2、3-3、3-4、3-5、3-6、3-11、3-12、3-18、3-27）